【裁判字號】    97,易,2800
【裁判日期】    980119
【裁判案由】    侵占
【裁判全文】
臺灣板橋地方法院刑事判決              97年度易字第2800號
公  訴  人  台灣板橋地方法院檢察署檢察官
被      告  甲○○
            丙○○
            丁○○
上列被告等因侵占案件，經檢察官提起公訴（九十六年度偵字第
一七五六六號），本院判決如下：
    主      文
甲○○、丙○○、丁○○均無罪。
    理      由
一、公訴意旨略以：被告甲○○前於民國九十五年一月二十五日
    ，自曾繁岩受讓取得台北縣林口鄉湖南村頭湖七四之二六號
    違章房屋及其坐落之台北縣林口鄉○○○段頭湖小段二０三
    、二０三之二地號土地（土地面積約三千四百八十八平方公
    尺）之使用權，旋於同年月二十六日，將上開房屋出租予被
    告丙○○，並由被告丁○○（被告丙○○之父）負責看管上
    開房屋、土地。詎其三人均明知上開土地業由乙○○於同年
    十一月十六日，向本院經由拍賣程序買受，並於同年月二十
    六日取得不動產權利移轉證書，竟共同基於意圖為自己不法
    所有之犯意聯絡，以易持有為所有之意思，於同年月十二月
    九日後之某日，將上開土地之出入大門上鎖，又於九十六年
    三月二十九日，委託良福保全股份有限公司（以下簡稱：良
    福保全公司）在上開土地之大門、側門等處裝設保全系統，
    以此等方式侵占乙○○所有之上開土地，致乙○○無法進入
    及使用上開土地等情，因認被告三人共同涉犯刑法第三百三
    十五條第一項之侵占罪嫌云云。
二、按犯罪事實應依證據認定之，無證據不得認定犯罪事實；又
    不能證明被告犯罪者，應諭知無罪之判決，刑事訴訟法第一
    百五十四條第二項、第三百零一條第一項分別定有明文。次
    按刑事訴訟法第一百六十一條已於九十一年二月八日修正公
    布，其第一項規定：檢察官就被告犯罪事實，應負舉證責任
    ，並指出證明之方法。因此，檢察官對於起訴之犯罪事實，
    應負提出證據及說服之實質舉證責任。倘其所提出之證據，
    不足為被告有罪之積極證明，或其指出證明之方法，無從說
    服法院以形成被告有罪之心證，基於無罪推定之原則，自應
    為被告無罪判決之諭知（最高法院九十二年台上字第一二八
    號判例意旨參照）。
三、本件公訴人認被告三人涉犯上開罪嫌，無非係以此部分事實
    ，業據被告甲○○、丙○○、丁○○等人於偵查時供述在卷
    ，並經證人乙○○、李珮玲、曾俊銘等人於偵查時證述明確
    ，復有良福保全公司系統保全服務契約、本院強制執行筆錄
    、不動產權利移轉證書等件為其論據。
四、訊據被告甲○○固不否認有於前開時、地，受讓系爭違章建
    築、土地之使用權，並出租予被告丙○○之事實，被告丙○○則不否認有於上開時、地，承租系爭違章建築、土地，並
    在大門上鎖、以其父即被告丁○○之名義，僱請良福保全公
    司裝設保全系統等事實，被告丁○○亦不否認有於前開時、
    地，看管該違章建築、土地等事實，惟均堅決否認有何犯行
    ，辯稱：其等沒有侵占等語。是本案之爭執要點即為：被告
    三人所為，是否該當侵占罪之構成要件？本院自應加以審酌
    。
五、本院查：
（一）系爭違章建築及土地前為曾繁岩所有，於九十五年一月二
      十五日，將使用權轉讓予被告甲○○，再由被告甲○○出
      租予被告丙○○，交由被告丁○○看管，嗣由乙○○於同
      年十一月間，經本院拍賣取得土地所有權，再由被告丙○○將上開土地之出入大門上鎖、委託良福保全公司裝設保
      全系統等事實，為被告三人所不否認，核與證人乙○○、
      李珮玲、曾俊銘等人於偵查時證述之情節相符，復有良福
      保全公司系統保全服務契約、本院強制執行筆錄、不動產
      權利移轉證書等件在卷可佐，固堪認定。
（二）惟按刑法上之侵占罪，須持有人變易其原來之持有意思而
      為不法所有之意思，始能成立，如僅將持有物延不交還或
      有其他原因致一時未能交還，既缺乏主觀要件，即難遽以
      該罪相繩（最高法院六十八年度台上字第三一四六號判例
      意旨參照）。次按違章建築者，雖不能向地政機關辦理登
      記，但並非不得為交易、讓與之標的，買受人受領交付而
      取得事實上處分權，出賣之原始建築人即不得再以其不能
      登記為由主張所有權為其原始取得，且違章建築之房屋於
      建造完成後，始由房屋受讓人逕向土地所有人租用該基地
      ，仍無礙租地建屋之本質（最高法院九十一年度台上字第
      二一五四號判決意旨參照）。又出租人於租賃物交付後，
      承租人占有中，縱將其所有權讓與第三人，其租賃契約，
      對於受讓人仍繼續存在。前項規定，於未經公證之不動產
      租賃契約，其期限逾五年或未定期限者，不適用之，民法
      第四百二十五條定有明文（此即俗稱之買賣不破租賃原則
      ）。
（三）查曾繁岩與被告甲○○之協議書中載明：「第三人吳文輝
      向甲○○（乙方）借款，共積欠八百八十萬元，曾繁岩（
      甲方）願對甲○○負連帶清償責任，曾繁岩所有門牌號碼
      為台北縣林口鄉湖南村頭湖七四之二六號房屋乙棟，曾繁
      岩願將該房屋稅籍變更為甲○○，前項房屋未辦理保存登
      記，是以無法移轉登記予甲○○，故曾繁岩將該房屋交由
      甲○○使用收益，絕無意見，甲○○就該房屋應付租金二
      萬元，逐月由八百八十萬元債務中扣抵，坐落林口鄉○○○段頭湖小段二０三地號土地為曾繁岩所有，甲○○依前
      項規定就該房屋使用收益時，亦得就該土地加以使用」等
      情，有該協議書在卷可證（見偵卷第二三、二四頁），是
      被告甲○○確已受讓該違章建築事實上之處分權，亦取得
      該違章建築坐落土地之使用權等情，應堪認定。
（四）而被告甲○○與被告丙○○之租賃契約中則載明：「租賃
      所在地及使用範圍為林口鄉湖南村頭湖七四之二六號，租
      賃期間為三年（應為二年之筆誤）即九十五年一月（二十
      六日）至九十七年一月二十五日，租金每月二萬元」等情
      ，有該租賃契約附卷可稽（見偵卷第一三至一五頁），是
      被告甲○○確將前開違章建築事實上之處分權、坐落土地
      之使用權出租並交付予被告丙○○使用等情，亦堪認定。
（五）雖告訴人乙○○嗣於九十五年十一月間，拍賣取得系爭土
      地之所有權，有本院強制執行筆錄、不動產權利移轉證明
      書等件在卷可佐（見他卷第五至一五頁），依前揭買賣不
      破租賃原則，不影響被告甲○○、丙○○合法取得之事實
      上處分權及租賃權，被告甲○○將其受讓之物出租、被告
      丙○○在其承租物之大門上鎖、裝設保全系統，被告丁○○看管其子丙○○承租之房屋及土地等行為，均屬就系爭
      違章建築、坐落土地合法使用、收益、行使其等權利之行
      為，並非變易持有之意思為所有，核與侵占罪之主觀構成
      要件有違。
（六）況告訴人與被告甲○○嗣於九十七年五月二十八日在台灣
      高等法院民事庭審理時成立民事調解，由告訴人給付被告
      甲○○二百八十萬元後，被告甲○○、曾繁岩將系爭違章
      建築之事實上處分權（或所有權）讓與告訴人，並配合辦
      理建物稅籍變更為告訴人名義等情，有告訴人陳報狀、調
      解筆錄等件附卷可佐（見本院卷第三０、三一頁），益徵
      本案純屬民事糾葛，已循民事途徑解決，尚難以刑法侵占
      罪責相繩。
六、綜上所述，檢察官所舉之證據，無從說服法院以形成被告三
    人確有侵占系爭土地之心證，被告三人辯稱：伊沒有侵占等
    情，尚非無據。此外，復查無其他積極證據足證被告三人確
    有侵占公訴人所指之侵占犯行，揆諸首揭說明，自應諭知被
    告三人無罪之判決。
據上論斷，應依刑事訴訟法第三百零一條第一項，判決如主文。
本案經檢察官陳豐年到庭執行職務。
中    華    民    國    98    年    1     月    19    日
            刑事第十九庭  審判長法  官  曾正耀
                                法  官  張兆光
                                法  官  林鈺琅
以上正本證明與原本無異。
如不服本判決，應於收受送達後10日內，向本院提出上訴狀，並
應敘述具體理由；其未敘述上訴理由者，應於上訴期間屆滿後20
日內，向本院補提理由書（均須按他造當事人之人數附繕本），
「切勿逕送上級法院」。
                                書記官  林蔚然
中    華    民    國    98    年    1     月    19    日


司法院資訊處製作；財團法人民間司法改革基金會備份。
